【裁判字號】    96,訴,2944
【裁判日期】    970513
【裁判案由】    土地所有權移轉登記
【裁判全文】
臺灣臺中地方法院民事判決  96年度訴字第2944號
原      告  丁○○
訴訟代理人  涂芳田律師
複代理人    己○○
複代理人    戊○○
被      告  乙○○
訴訟代理人  王秋霜律師
當事人間土地所有權移轉登記事件，本院於民國97年4月29日言
詞辯論終結，判決如下：
    主    文
被告應於原告代償臺灣土地銀行股份有限公司貸款新台幣貳佰萬
元之同時，將其所有坐落台中縣清水鎮○○○段十塊寮小段48地
號土地，地目旱，面積三九一八平方公尺之所有權全部移轉登記
予原告，並將土地交付予原告。
訴訟費用新台幣肆萬捌仟伍佰貳拾元由被告負擔。
    事實及理由
一、原告起訴主張：
（一）被告所有坐落台中縣清水鎮○○○段十塊寮小段48地號土
      地（下稱系爭土地），面積3,918平方公尺，因積欠銀行
      貸款利息，恐遭拍賣，乃請求原告購買系爭土地並代償銀
      行貸款。兩造遂於民國93年11月9日，就系爭土地訂立土
      地買賣契約書（下稱系爭契約），買賣價金為新台幣（下
      同）480萬元。原告已給付定金25萬元。依系爭契約第3條
      第1款之約定：「本筆土地因需辦理農地農用證明或土地
      使用編定變更始能辦理產權移轉，尚未移轉前乙方（即被
      告）銀行貸款200萬元由甲方（即原告）承受。如暫時無
      法清償時，乙方同意協助辦理銀行貸款，利息由甲方繳納
      。」、第4條約定：「本筆土地簽約後，由乙方負責處理
      原有與第三人租約，辦理租約終止。並應配合甲方辦理產
      權移轉應辦理事項，如二年後無法排除租約將土地移由甲
      方整地處理，取得農地農用證，並將本件不動產產權移轉
      登記所需文件提交甲方指定代書聲請登記，乙方應負違約
      之責。尚未到期土地租金，甲乙雙方各取一半，如中途終
      止租約，違約金甲方同意代付一半，租約到期押金，甲方
      同意代墊由地價尾款中扣除。」
（二）96年9月26日被告突以存證信函數落原告遲延繳付銀行利
      息影響其信用。實則，原告雖因工作繁忙致有2個月忘記
      代繳利息之情形，惟經銀行通知後，即改由帳戶扣款繳納
      ，原告並立即連絡被告邀其偕同辦理土地過戶及銀行貸款
      變更等事宜，詎被告藉詞迴避，原告遂於96年10月15日以
      龍井新庄郵局第217號存證信函通知被告偕同辦理土地過
      戶及銀行貸款變更等事宜，然96年10月20日被告另以存證
      信函表示解除系爭契約並主張沒收已付價金。
（三）按物之出賣人，負交付其物於買受人並使其取得該物所有
      權之義務，民法第348條第1項定有明文。兩造所訂系爭契
      約第3條第1項第2款約定：「完成產權移轉登記後所有尾
      款一次結算支付」，原告已支付定金25萬元，繳納銀行利
      息約20萬元，並預支被告20萬元及由被告收取應分得之租
      金10萬元。在雙方辦理系爭土地所有權移轉同時辦理銀行
      貸款「債務人」及「義務人」之變更，完成後，所有尾款
      即一次付清。原告爰依民法第348條之規定，請求被告移
      轉系爭土地所有權予原告並交付土地。並聲明：被告應將
      系爭土地所有權移轉登記予原告，並將土地交付原告。
二、被告則以：系爭契約第3條第1款約定，被告對銀行200萬元
    貸款債務由原告承受，如原告暫時無法清償時應辦妥銀行貸
    款債務人名義變更、利息由原告繳納。另系爭契約第5條約
    定，原告承受銀行貸款並辦理債務人名義變更登記後，為保
    護原告權益，由被告提供系爭土地為原告辦理設定本金300
    萬元抵押權，原告於93年11月15日已辦理系爭土地設定本金
    300萬元之抵押權登記，則依系爭契約第3條第1款約定，原
    告應於辦理該抵押權設定（即93年11月15日）前，清償銀行
    貸款或辦理債務人名義變更之手續（此為有確定期限之債務
    ），原告卻遲遲不清償銀行200萬元貸款亦不辦理債務人名
    義變更手續，甚至經常遲繳貸款利息，經被告多次溝通未果
    ，被告於96年9月25日寄發存證信函予原告，限原告於文到
    15 日內依約完成債務人名義變更手續，詎被告仍未於期限
    內履行，依系爭契約第10條之約定，原告已違約，被告乃於
    96年10月20日再寄發存證信函予原告，主張解除系爭契約並
    沒收定金及價金，被告解除契約，於法有據。退萬步言之，
    如鈞院認為原告主張有理由，被告主張同時履行抗辯等語，
    資為抗辯。並聲明：原告之訴駁回。
三、兩造不爭執事項：
（一）兩造於93年11月9日就被告所有系爭土地，面積3,918平方
      公尺成立土地買賣契約書，買賣價金為480萬元。原告已
      給付定金25萬元。
（二）原告於系爭土地上已設定300萬元之抵押權。
（三）系爭土地已可辦理移轉登記。
四、兩造爭執事項：（一）原告有無違約？（二）被告主張同時
    履行抗辯，有無理由？
五、本院判斷：
（一）系爭契約第3條一、二、之約定：「本筆土地因需辦理農
      地農用證明或土地使用編定變更始能辦理產權移轉，尚未
      移轉前乙方（指被告）銀行貸款200萬元由甲方（指原告
      ）承受。如暫時無法清償時，乙方同意協助辦理銀行貸款
      ，利息由甲方繳納。完成產權移轉登記後，所有尾款一次
      付清。」兩造於訂立系爭契約後，原告尚未清償被告之銀
      行貸款，但銀行貸款利息係由原告繳納，此為兩造所不爭
      執之事實。
（二）本件原告應於何時清償被告之銀行貸款，被告辯稱：原告
      於93年11月15日已辦理系爭土地設定本金300萬元之抵押
      權登記，依系爭契約第3條一、約定，原告應於辦理該抵
      押權設定即93年11月15日前，清償銀行貸款或辦理債務人
      名義變更之手續，此為有確定期限之債務云云。經查，系
      爭契約第3條，並無約定原告應於何時清償銀行貸款，此
      觀系爭契約第3條自明。又系爭契約第5條之約定：「本件
      買賣產權移轉前，乙方同意甲方辦理設定新台幣300 萬元
      ，甲方如需辦理土地使用變更等，乙方應無條件配合，提
      供所需各項資料。如有延誤致使甲方蒙受損害時，乙方應
      負全部賠償責任。」是依上開約定，兩造間並未約定原告
      應於辦理該抵押權設定前，代償銀行貸款或辦理債務人名
      義變更之手續。證人即辦理系爭契約之代書丙○○到庭亦
      結證稱：兩造當初的意思是被告的貸款由原告來承受，並
      沒有約定什麼時候等語（見本院97年1月29日言詞辯論筆
      錄），是被告上開所辯，不足採信。
（三）按物之出賣人，負交付其物於買受人，並使其取得該物所
      有權之義務。給付無確定期限者，債務人於債權人得請求
      給付時，經其催告而未為給付，自受催告時起負遲延責任
      ，民法第348條第1項、第229條第2項前段分別定有明文。
      系爭契約第10條約定：「甲方如不履行本契約代付銀行貸
      款或因可歸責於甲方之事由，致不能如期交付殘餘價金時
      ，聽由乙方解除契約，所交定金及價金悉被乙方沒收作為
      違約金，甲方不得異議。」。系爭契約兩造並無約定原告
      應於何時履行代償被告之銀行貸款，已如上述，故原告代
      償被告銀行貸款乃無確定期限，依上開規定被告應先催告
      原告履行，經催告後若原告仍不履行，被告始得依系爭契
      約第10條之約定，解除系爭契約，並沒收已交付之價金。
      經查，被告於96年9月26日以台中縣大甲幼獅郵局第55 號
      存證信函催告原告於文到15日內依契約約定完成貸款債務
      人變更、承受債務及塗銷債權不存在之抵押權後，再依契
      約辦理所有權移轉登記手續及給付尾款。原告於收到上開
      存證信函後，即於96年10月15日以台中縣龍井新庄郵局第
      217號存證信函函覆被告請被告與原告聯絡，並偕同辦理
      土地過戶及銀行貸款變更事宜，有存證信函3份附卷可憑
      。證人甲○○於本院結證稱略以：伊的職業是地政士，96
      年10月初某日晚上，伊跟訴外人戊○○（原告母親）及李
      春欣一起去被告住處，因為要辦理農地農用證明，需要被
      告及土地所有權人之身分證影本及授權代辦。銀行貸款事
      宜伊替戊○○跟台中縣大雅鄉農會都已經洽談好，所有資
      料也都備齊了，伊去的時候只有被告的太太在家，被告好
      像在台北工作，有用電話跟被告聯繫，被告的理由是他工
      作很忙沒有辦法回來，請不到假，所以可能要慢一點。卷
      內原告所寄發之存證信係伊代擬，存證信函之內容就是寫
      彼此接洽的情形等語（參見本院97年1月29日言詞辯論筆
      錄）。是於被告催告原告履行契約後，原告已表示希望被
      告配合辦理，並無拒絕辦理之情形，反而是被告拒絕配合
      辦理甚明，則原告自無違約可言，被告稱原告違約主張可
      解除系爭契約，尚屬無據。系爭土地依法已可以辦理移轉
      登記，為兩造陳明在卷，是原告依系爭契約請求被告移轉
      系爭土地所有權並將土地交付，為有理由。
（四）系爭契約第3條一、約定：「本筆土地因需辦理農地農用
      證明或土地使用編定變更始能辦理產權移轉，尚未移轉前
      乙方銀行貸款200萬元由甲方承受。」而兩造對於訂約後
      迄今之貸款利息均由原告繳納及系爭契約第3條約定之真
      意係銀行貸款200萬元應由原告代償之事實不爭執，是在
      系爭土地移轉登記時，原告需代償被告之臺灣土地銀行股
      份有限公司貸款200萬元。則被告代理人於審理中陳稱，
      如原告上開請求為有理由，即為同時履行抗辯，亦有理由
      。
六、綜上所述，原告依買賣之法律關係，請求被告將系爭土地所
    有權移轉登記予伊並交付土地，固屬有據，應予准許。惟被
    告提起原告應代償銀行貸款200萬元同時履行之抗辯，亦屬
    有據。爰由本院為同時履行之判決如主文所示。
七、本件事證已臻明確，兩造其餘攻擊防禦方法，及未經援用之
    證據，經本院斟酌後，認均不足以影響本判決之結果，自無
    逐一詳予論駁之必要，併此敘明。
八、訴訟費用負擔之依據：民事訴訟法第78條。
中    華    民    國    97    年    5    月    13    日
                  民事第三庭    法  官  謝慧敏
正本係照原本作成。
如對本判決上訴，須於判決送達後20日內向本院提出上訴狀。
中    華    民    國    97    年    5    月    13    日
                                書記官  王志


司法院資訊處製作；財團法人民間司法改革基金會備份。
